【裁判字號】    94,上重更(一),21
【裁判日期】    950105
【裁判案由】    殺人等
【裁判全文】
臺灣高等法院高雄分院刑事判決    94年度上重更(一)字第21號
上  訴  人
即  被  告  乙○○
選任辯護人  吳春生律師
上列上訴人因殺人等案件，不服臺灣屏東地方法院93年度重訴字
第14號中華民國94年3 月8 日第一審判決（起訴案號：臺灣屏東
地方法院檢察署93年度偵字第2788號），提起上訴，判決後，經
最高法院發回更審，本院判決如下：
     主  文
原判決關於連續殺人部分及其定應執行刑撤銷。
乙○○連續殺人，處無期徒刑，褫奪公權終身；扣案之類似藍波
刀壹把沒收。
     事  實
一、乙○○於民國93年5 月31日晚間6 時30分許，駕駛車號P4-2
    097 號自用小客車（登記名義人為謝紋萍），至陳淑玲所經
    營、設於屏東縣東港鎮○○○路52號「凹凸小吃部」，並進
    入「第103 號」包廂內，由顏翠琴（藝名春天）、林佩瑾（
    藝名快樂）、吳月（藝名佳玲）、蔡淑玲（藝名草梅）等坐
    檯陪侍，共同飲酒取樂，席間，乙○○計飲用約4 瓶之紅葡
    萄酒，於同日晚間8 時30分至9 時許間，林佩瑾、吳月、蔡
    淑玲陸續轉檯離去後，包廂內僅餘顏翠琴、乙○○2 人，因
    顏翠琴向乙○○稱：「你老了」、「如果年紀像我弟弟一樣
    年輕就好了」等語，乙○○認係顏翠琴刻意污辱，心生不悅
    ，以三字經回罵，且基於傷害之犯意，動手毆打顏翠琴臉部
    、頭部等處（乙○○雖有飲酒，惟其精神狀態尚未達精神耗
    弱之程度，下同），致顏女受有臉額部撕裂傷、右側臉頰挫
    傷及血腫、右側臉下合部挫傷及血腫、左側大腿部挫傷及紅
    腫等傷害（此部分被訴傷害罪已經本院前審判決確定）。顏
    翠琴受傷後，旋即奔逃出外，由林佩瑾，及該小吃部服務生
    王興財共同開車送往鄰近之安泰醫院急診救治。乙○○則於
    稍後自行駕車離去，且於轉往輔英醫院探視其女後，又原車
    返抵凹凸小吃部，並自車內取出其所有之類似藍波刀（起訴
    書誤繕為匕首，惟到庭檢察官已於原審審理時聲明更正）1
    把，將之插於背面腰際，徒步欲再進入該小吃部飲酒，該小
    吃部服務生李啟忠見狀，即趨前攔稱：「你已喝醉了，且還
    打人，小姐也不敢再坐你檯」等語勸阻，詎乙○○竟基於殺
    人之概括犯意，以台語回稱：「你說什曉」（即你講什麼話
    之挑釁語）等語，並同時自背後抽出前開刀子，猛刺李啟忠
    腹部1 刀，李啟忠遭襲，即出手推阻，並轉身閃避，惟仍為
    乙○○持刀再刺中左後腰1 刀，合計受有腹部穿刺傷（寬約
    4 公分、深約10公分，進入腹腔，傷及網膜及腸繫膜）、左
    後腰斜穿刺傷（寬約4 公分、深約8 公分，傷及肌肉，未入
    後腹腔）等傷害後，負傷倉惶逃入店內後方躲避。此際，乙
    ○○則攜刀入內，向陳淑玲、吳月等追問顏翠琴下落之際，
    經其等告以可能係前往安泰或輔英醫院就醫後，因急欲前往
    刺殺顏翠琴洩憤，竟基於殺害顏翠琴之犯意，駕駛車號P4-2
    097 號自用小客車，前往距該小吃部約200 公尺之安泰醫院
    （門牌號碼屏東縣東港鎮○○路○段210 號）。李啟忠乃得
    以藉此由陳淑玲開車送往安泰醫院救治，約於同日晚間9 時
    34分許抵達該院急診室，王興財在場見狀，即趨前協助醫護
    人員，將李啟忠送入該室重症區內救治，並囑林佩瑾將陳淑
    玲所駕駛之車輛開往該院停車場停放。乙○○於同時34分52
    秒許亦抵達該室後，即四處搜尋顏翠琴身影；顏翠琴因先前
    醫囑其需驗尿、縫合臉部等傷口，而暫離開該室觀察區，遂
    不知乙○○已殺傷李啟忠，並攜刀至此尋伊，並正於該室與
    大廳交接處之門口查看，仍於同時35分40秒許，逕自經此由
    大廳進入急診室內，乙○○適回頭，乍見顏翠琴身影，即承
    前開殺人之概括犯意，於同時分42秒許，右手持刀猛刺顏翠
    琴左部1 刀，顏翠琴受創後，蹲或曲於地，惟乙○○仍接
    續踢打顏翠琴，使顏翠琴連同前揭傷害結果，合計受有右上
    臂外側瘀傷約5 ×3 公分、左前臂外側兩道平行瘀傷，長度
    分別為6 公分、3.5 公分、寬0.4 公分、間隔約2 公分，左
    手背和左側中指、無名指及小指背側有多處瘀傷、最大者未
    逾1.5 ×1 公分，左大腿外側瘀傷約6 ×5 公分，左膝內上
    端和下端均淤傷大小約4 ×2 公分及3 ×1.5 五公分，前額
    裂傷長2.2 點公分、寬0.5 公分、深約0.4 公分，右眼眶及
    右顴部瘀傷約6.5 ×4 公分，右顴部擦傷約2.5 ×2 公分，
    右側口角瘀傷約3.5 ×2 公分，右側頂顳交界處頭皮下出血
    3 ×2.5 公分，左側顳肌肉血腫約5 ×4 公分，左協穿刺傷
    （距頭頂60公分及腹部正中線左側19公分處）長4 公分、寬
    2 公分、經皮下組織穿過左側第10肋間外側、復透過腹膜而
    後進入腹腔，傷及脾臟、胰臟和後腹腔軟組織及血管，形成
    腹腔內及後腹腔大出血，顏翠琴因此生命垂危，王興財恰於
    同時35分47秒許，自急診室重症區探頭而出，見悉前情，連
    忙上前搭救，王興財先由後猛抓住乙○○持刀之右手，防止
    乙○○進一步之攻擊，詎乙○○斯時殺意仍盛，用力甚猛，
    王興財幾經努力，猶未能成功，幸於同時35分54秒許，在場
    之另一不詳姓名年籍男子，見狀亦隨後參與協助，2 人共同
    合力始順利制伏乙○○，並由王興財於同時36分1 秒許奪下
    該行兇所用之刀子後，轉交予護士放置於重症區大門左邊地
    下處。顏翠琴雖趁機匍匐爬行逃離，惜體力不支，倒臥於急
    診室入口，由在場旁觀民眾、護士合力抬上病床，於同日晚
    間9 時43分21秒送入急診室重症區，經醫師當場緊急開刀急
    救（手術中失血達9 千毫升）後，仍因左穿刺傷合併大量
    出血，延至隔日凌晨2 時10分許死亡。乙○○於刺殺顏翠琴
    後，仍未減其殺氣，不惟未對救助顏翠琴之行為予以協力，
    更於急診室內，四處遊走，不時叫囂、面露冷笑，並於同時
    37 分10 秒許、41分16秒許，先後進入急診室重症區內，向
    正接受救治之李啟忠嗆稱：哼，我沒把你殺死算你好運，我
    要走了等語。此間，陳淑玲以其所有門號0000000000號行動
    電話向警報警求援，屏東縣警察局東港分局東港派出所警員
    朱育徵、鄭志斌於巡邏時接獲通報，迅速趕往安泰醫院急診
    室，抵達後，經由在場民眾、王興財等明確指證係乙○○行
    兇，而於同時42分50秒許，在該院1 樓大廳處當場逮獲乙○
    ○，並在急診室重症區大門左邊地下處起獲前述乙○○所有
    之類似藍波刀1 把。李啟忠則經即時送醫診治，始倖免於死
    。
二、案經顏翠琴之父丙○○訴由屏東縣警察局東港分局報請，及
    李啟忠訴請臺灣屏東地方法院檢察署檢察官偵查起訴。
     理  由
一、前揭事實，訊據上訴人即被告乙○○（下稱被告）於本院審
    理時除辯稱：我與顏翠琴原係男女朋友，因她疑我移情別戀
    ，屢番質問，我受不了，才會動手；且係因李啟忠先以木棍
    攻擊我，我才氣不過，動手殺他；又我到醫院原想要探望顏
    翠琴傷勢，詎她竟向我吐口水、並以惡言相對，我才想殺死
    她，但我只刺她1 刀，醫生如果醫術夠，應該可以救活，卻
    未救活，應與我無關。我在案發後，即主動將刀子交與證人
    王興財，並非經由王興財強力奪取云云外，餘均坦承不諱。
二、經查：
  （一）證據能力部分：
        按「被告以外之人於審判外之言詞或書面陳述，除法律
        有規定者外，不得作為證據。」刑事訴訟法第159 條第
        1 項雖定有明文；惟按「被告以外之人於偵查中向檢察
        官所為之陳述，除顯有不可信之情況者外，得為證據。
        」、「被告以外之人於審判外之陳述，雖不符前4 條之
        規定，而經當事人於審判程序同意作為證據，法院審酌
        該言詞陳述或書面陳述作成時之情況，認為適當者，亦
        得為證據。當事人、代理人或辯護人於法院調查證據時
        ，知有第159 條第1 項不得為證據之情形，而未於言詞
        辯論終結前聲明異議者，視為有前項之同意。」同法第
        159 條之1 第2 項、第159 條之5 亦分別定有明文。查
        本件告訴人李啟忠於偵訊中之指述內容，依卷證所示，
        其作成之狀態，並無違背李啟忠個人意思而為陳述，或
        其他違法取供之情形，被告、辯護人對其此部分所述，
        於原審及本院前審審理時、本院行準備程序時亦不爭執
        其證據能力，足認並無顯不可信之情況，依前述同法第
        159 條之1 第2 項規定，自有證據能力。又證人李啟忠
        、吳月、王興財、林佩瑾、倪意娟、陳淑君於警訊中所
        為之證言，雖係審判外之陳述，然被告、辯護人於本院
        前審準備程序及審理時本院行準備程序時，均不爭執其
        證據能力，依前開同法第159 條之5 規定，亦有證據能
        力。又證人李啟忠、王興財、林佩瑾、陳淑君、朱育徵
        、蔡淑鈴、鄭志斌等人於原審審理中，證人李啟忠、高
        松、陳文涼、甲○○於本院前審審理中，證人王興財於
        本院審理中所為之證言，均係審判中之陳述，依法均有
        證據能力。
  （二）實體部分：
    １、關於殺害李啟忠部分：
      、被告如何於前開時、地，基於殺人之犯意，持扣案之
          類似藍波刀1 把，猛刺李啟忠腹部、左後腰各1 刀，
          然李啟忠因即時送醫而未生死亡結果等情節，業據被
          告於原審第2 次審理期日時坦承不諱（見原審卷第33
          6 頁），已如前陳，核與證人李啟忠於警偵訊（偵訊
          時係以告訴人身份應訊，下同）及原審第1 次審理期
          日時證述如何遭被告刺殺未遂等經過情節（見偵卷第
          107 頁至第108 頁、第122 頁至第125 頁，原審卷第
          241 頁至第244 頁）、證人吳月於警訊中證述如何發
          現李啟忠受傷（見偵卷第27頁至第28頁）暨證人王興
          財、林佩瑾於原審第1 次審理期日時證述如何協助李
          啟忠就醫等經過情節相符（見原審卷第239 頁至第24
          0 頁、第248 頁至第249 頁），並有類似藍波刀1 把
          扣案可稽；且李啟忠確因此受有腹部穿刺傷（寬約4
          公分、深約10公分，進入腹腔，傷及網膜及腸繫膜）
          、左後腰斜穿刺傷（寬約4 公分、深約8 公分，傷及
          肌肉，未入後腹腔）等傷害，於當晚經安泰醫院施以
          緊急手術，始幸免於難，亦經原審法院依職權函詢安
          泰醫院屬實，有該院93年10月8 日93東安醫字第0491
          號函暨檢附之李啟忠當日病歷影本、照片2 張等在卷
          可參（見原審卷第23頁至第30頁）；堪認被告上開不
          利於己之自白，確與事實相符，應可採信。被害人李
          啟忠之受傷既係因被告之行為所引起，二者間自有相
          當之因果關係。
      、再按刑法上殺人與傷害致人於死之區別，應以加害人
          有無殺意為斷，以戕害他人生命之故意，著手於刺殺
          之實行而未發生死亡之結果，為殺人未遂；倘無使人
          喪失生命之故意，僅在使其身體、健康受到傷害，則
          為傷害罪，二罪皆發生傷害之結果，祗其主觀犯意及
          身體傷害程度不同而已。被害人所受傷害之程度及部
          位，固不能據為認定有無殺人犯意之唯一標準，但被
          害人所受傷害之程度、部位，及加害人之下手情形如
          何，於審究犯意方面，仍不失為重要參考，最高法院
          20年非字第104 號判例、87年度台上字第4494號判決
          可資參考。又按殺人未遂與傷害之區別，應以實施加
          害時，有無殺意為斷，不能因與被害人無深仇大恨，
          即認無殺人之故意；被害人所受之傷害程度，雖不能
          據為認定有無殺意之唯一標準，但加害人之下手情形
          如何，於審究犯意方面，仍不失為重要參考資料；至
          其殺意之有無，雖不以兇器之種類及傷痕之多少等，
          為絕對之認定標準，但加害人下手之部位、用力之程
          度，仍非不可藉為判斷有無殺意之心證依據，最高法
          院74年度台上字第6585號、53年度台上字第1088號、
          87年度台上字第3123號、84年度台上字第3179號判決
          可資佐參。被告持以行兇之扣案類似藍波刀1 把，刀
          刃長15公分、寬2.5 公分，刀柄長11公分，刀面尖銳
          ，有該刀之全、近照片各1 張附警卷可證，持以刺向
          人體甚為脆弱、且為人體主要內臟器官所在之腹部、
          後腰部，客觀上足以發生死亡之結果，為一般人所能
          預見。而依被害人李啟忠所受傷情觀之，其遭被告持
          類似藍波刀攻擊，受刺傷部位散布在腹部、後腰部等
          2 處，其中腹部穿刺傷寬約4 公分、深約10公分，進
          入腹腔，傷及網膜及腸繫膜、左後腰斜穿刺傷寬約4
          公分、深約8 公分，傷及肌肉，未入後腹腔，雖未因
          而使被害人李啟忠死亡，然足認被告持上開類似藍波
          刀刺向被害人李啟忠腹部、後腰部力量之鉅、用力之
          猛，被告欲致被害人李啟忠於死地之決意，昭然若揭
          ，故被告供稱其有殺害李啟忠之意等語，應屬事實，
          而可採信。再者，被告於被害人李啟忠因傷送醫急診
          ，並正接受醫護人員緊急救治時，仍向其嗆稱：我沒
          把你殺死算你好運等語，亦經證人即安泰醫院護士倪
          意娟於警訊中證述綦詳（見偵卷第39頁至第43頁），
          益徵被告自始即有殺害李啟忠之意。況被告所用之兇
          刀，若非早先於殺害顏翠琴時，即為王興財等人所奪
          下、並予以適當藏置，難謂於其殺意正盛之際，不致
          持之續以追殺李啟忠，而僅能以前揭言詞逞其意念！
          是選任辯護人為被告利益辯稱：被告與李啟忠素無恩
          怨、亦無重大利害關係，應無殺害李啟忠之意等語，
          除悖於被告之自白外，亦與事理不相吻合，尚不能採
          為有利被告之論斷。
      、復按刑法上之正當防衛以遇有現在不法之侵害為前提
          ，如不法侵害尚未發生，即無防衛之可言，最高法院
          27年上字第2879號著有判例可資參照。本件被告雖辯
          稱係受李啟忠持木棍攻擊，始持刀反擊云云，然質之
          證人李啟忠於警偵訊迄原審法院審理期日時，始終堅
          決予以否認（見偵卷第107 頁至第108 頁、第124 頁
          ，原審卷第241 頁），且被告體型中等，李啟忠體型
          巨大，2 人相異甚殊，為原審法院審理時所親見得悉
          ，無庸舉證，果李啟忠確曾持木棍攻擊被告，被告必
          受有相當傷勢，惟被告於警偵訊中均稱：身上並無傷
          勢等語（見偵卷第14頁、第62頁）；又其經警當場逮
          捕後，即由警方解送檢察官複訊後，由檢察官於隔日
          向原審聲請裁定羈押獲准，並於同日解送臺灣屏東看
          受所，此有押票回證附原審法院93年度聲羈字第96號
          卷可參，而被告於入所時，經該所身體檢查結果，除
          被告個人自述有心肌梗塞之舊疾外，被告於身體外部
          等處均無任何傷勢，亦有臺灣屏東看守所新收收容人
          內外傷記錄表影本1 紙在卷可按（見原審卷第227 頁
          ），足見被告上開所稱，除無任何事證可佐外，亦與
          通常事理不相一致，是被告辯稱：係為抵擋李啟忠之
          攻擊，才反擊云云，應非事實，自不可信。故李啟忠
          既無不法侵害被告之情事，被告自不能就此主張正當
          防衛，其此部分所辯，亦不能為其有利之認定。
    ２、關於殺害顏翠琴部分：
      、被告如何於刺殺李啟忠後，因吳月、陳淑玲等之告知
          ，而汲汲於酒後駕車趕往安泰醫院急診室內，尋找顏
          翠琴行蹤；顏翠琴又如何因醫囑驗尿、縫合臉部等傷
          口，而暫離開該室觀察區，乃不知乙○○已殺傷李啟
          忠，並攜刀至此尋伊，並正於該室與大廳交接處之門
          口查看，仍逕自經此由大廳進入急診室內，適為被告
          所見，乃遭被告基於殺人之意，以右手持刀猛刺其左
          部1 刀，並於其受創、蹲或曲於地後，又接續予以
          踢打，使其連同先前遭被告毆打成傷之部分，合計受
          有如事實欄所示之傷害，縱經王興財等及時出面救援
          ，及醫護人員當場予以緊急開刀救助，仍回天乏術等
          經過情節，已據被告於原審法院審理時坦承不諱，如
          前所述，核與證人王興財於警訊及原審第1 次審理期
          日時所述情節相符（見偵卷第28頁至第33頁，原審法
          院卷第248 頁至第249 頁），復有上開被告持以行兇
          所用之類似藍波刀1 把扣案可證，且被告上開行兇經
          過，亦經原審依職權勘驗安泰醫院急診室監視器所錄
          影像屬實，有前述原審勘驗筆錄，及監視器錄像翻拍
          照片共119 張附原審卷可憑（見原審卷第62頁至第66
          頁、第68頁至第186 頁），可見被告上開自白確符事
          實，應可取信。
      、另腹、部等均為人體之要害，如以質地堅硬、刀面
          尖銳之刀具朝人之腹、部刺殺，均足以貫入人體，
          引起大量流血而致人於死，此為一般所皆知。被告持
          扣案之類似藍波刀朝被害人顏翠琴左部刺殺，其有
          殺人之犯意，應堪認定。且被告於行兇之際，經被害
          人顏翠琴逃脫後，猶無罷手之意，若非經證人王興財
          及另一不詳年籍成年男子共同合力，尚不能奪下其所
          持之上揭刀具，已如前述，足見被告刺殺被害人顏翠
          琴之際用力甚猛，殺意甚堅，顯有致被害人顏翠琴於
          死地之殺人決意，至為明確，益見被告前述自白之真
          實性，被告於本院行準備程序時否認有殺害被害人之
          意圖，顯係卸責之詞，不足採信。
      、又被害人顏翠琴遭被告刺殺，受有如上述之傷害，雖
          經當場施以急救，仍因左穿刺傷合併大量出血（手
          術中失血9 千毫升），延至93年6 月1 日凌晨2 時10
          分許不治身亡之事實，亦經台灣屏東地方法院檢察署
          檢察官督同法醫師相驗及解剖屬實，有勘驗筆錄、驗
          斷書、相驗屍體證明書、解剖照片附卷可稽（見93年
          相字第346 號第22頁至第30頁，偵卷第78頁至第90頁
          ）。經將解剖所取得被害人顏翠琴之器官等送請法務
          部法醫研究所鑑定結果，亦認被害人顏翠琴係因左
          穿刺傷合併大量出血死亡，死亡方式為他殺等情，有
          該所93年7 月9 日法醫理字第0930002101號函暨所附
          （93）法醫所醫鑑字第0831號鑑定書在卷足憑（見偵
          卷第95頁至第100 頁），可見被害人顏翠琴之死亡確
          係因被告之行為所引起，二者間有相當之因果關係，
          是被告所辯顏翠琴之行為與其所為刺殺行為無關云云
          ，無非推諉，無足取信。
      、再者，被告於當日晚間9 時35分40秒許，發現被害人
          顏翠琴行蹤後，即於同時分42秒許，迅速持刀趨前刺
          殺，該段期間，顏翠琴未向被告吐口水、或為任何辱
          罵之動作，並據原審依職權勘驗現場監視器錄像畫面
          屬實，有前述之勘驗筆錄、照片可證，被告、辯護人
          復對上開勘驗結果，不予爭執真實性，應可認定，是
          被告所辯：係因顏翠琴向我吐口水、惡言相向，才起
          意殺人云云，顯與事實不一，要係卸責之詞，不可取
          信。
      、被告雖又辯稱其於行為當時，已因喝酒後酒測值達每
          公升0.60豪克，其於行為時已達於精神耗弱程度云云
          ，惟查被告當時之酒測呼吸值每公升0.06豪克，相當
          於酒精血中濃度百分之0.012 。而一般人酒精使用當
          血中濃度達百分之0.05時，可能對認知產生影響，造
          成判斷力下降。此有財團法人私立高雄醫學大學附設
          中和紀念醫院，中華民國94年11月10日高醫附秘字第
          0940003350號函1 份附於本院卷內可稽（本院94年11
          月15日收文），則被告當時血中濃度距百分之0.05甚
          遠，尚不足以造成其判斷力下降，自無精神耗弱之可
          言。被告又辯稱其於案發後，係主動將刀子交與證人
          王興財，而非經由證人王興財之強力奪取始取得一節
          ，經本院訊之證人王興財，據其證稱：「刀子是我向
          被告搶來的，不是被告主動交給我的。…」等語（本
          院94年12月29日審判筆錄），亦足證被告此部分所言
          不實。
    ３、綜上所述，本案事證明確，被告犯行堪以認定。
三、核被告已著手殺害李啟忠行為之實施，惟李啟忠未生死亡之
    結果部分之所為，係犯刑法第271 條第2 項、第1 項殺人未
    遂罪（起訴書原認係犯刑法第277 條第1 項傷害罪，惟原審
    到庭檢察官於原審審理時，當庭聲明變更起訴法條為刑法第
    271 條第2 項、第1 項殺人未遂罪；又上開變更後之罪名，
    亦經原審於審理時告知被告、辯護人，並予其等詰問相關證
    人及辯論之機會，有審判筆錄可稽，自無礙被告防禦權之行
    使）。被告為殺害顏翠琴，駕車前往安泰醫院，持刀刺殺顏
    翠琴得逞，所為則係犯同法第271 條第1 項殺人罪。被告先
    後2 次殺人行為間，時間緊接，所犯係犯罪基本構成要件相
    同之罪名，顯係基於概括犯意反覆為之，為連續犯，應從一
    重殺人既遂罪處斷，並除法定本刑為死刑及無期徒刑之部分
    外，加重其刑。
四、原審就被告所犯連續殺人罪，併依職權以牽連犯論究被告犯
    刑法第185 條之3 公共危險罪，固非無見，但查被告是否因
    服用酒類致不能安全駕駛汽車，應依當時明確之事實認定；
    按警察於當時對被告所為之酒精濃度呼氣測試，雖達每公升
    0.60毫克，但被告於當時還很得意對李啟忠揚言嗆聲「我沒
    把你殺死，算你好運」；而被告精神正常，仍須勞動王興財
    與另一名不詳男子合力始能將被告之兇刀奪下，且被告殺人
    後，又能明確打電話通知其弟及其子，此經其弟陳文涼於本
    院前審供明，由上述情況明顯可知被告酒後，其精神狀態與
    常人無異，其酒精濃度之呼氣測試數值每公升0.6 毫克，並
    不能做為不能安全駕駛汽車之證據，原審併論被告犯此公共
    危險罪，自有未洽；被告上訴意旨雖以遭被害人口語侮辱，
    平日又為被害人花費不少金錢，原審量處無期徒刑，實感過
    重云云；但查被告既與被害人有相當交情，既毆打於先，已
    可消心頭之氣，又牽連刺殺無辜之李啟忠未遂，亦應後悔而
    知罷手，其竟追殺至醫院再下毒手，心狠如此，實非常人所
    能理解，原審量處無期徒刑，已嫌較輕，被告上訴雖無理由
    ，惟原判決此部分既有可議，自應予以撤銷改判，又原審所
    定執行刑已失所依據，併應撤銷。爰審酌上情及被告犯罪後
    ，雖一再口稱願與李啟忠、及顏女家屬和解，惟始終未見有
    所動作，賠償被害人家屬（僅民事上達成和解，於和解後並
    未依和解內容履行，被害人家屬僅形式上取得和解書），甚
    且於原審審理時更直稱不願委託家人出面和解等語，有原審
    審理筆錄可證，且被告直至本院審理中亦迄未賠償被害人家
    屬，益徵其犯後毫無悔意，態度惡劣；惟念其犯罪後坦承部
    分犯行，且於殺害顏女後，並未逃脫，另經警逮獲後，亦主
    動表明願受法律制裁等語，有警訊筆錄在卷可稽，顯見其並
    非泯滅天良之輩，尚無量處極刑之必要，暨其係因受顏女譏
    諷而衍生殺機、及公訴人求處有期徒刑12年，尚有略輕等一
    切情狀，仍依原審，量處無期徒刑，並宣告禠奪公權終身。
    至本件第1 審判決認定上訴人除有連續殺害告訴人李啟忠、
    被害人顏翠琴之犯行而犯刑法第271 條第1 項之連續殺人罪
    外，尚牽連犯較輕之刑法第185 條之3 之公共危險罪而量處
    被告無期徒刑。上訴人提起第2 審上訴後（檢察官未上訴）
    ，本院認被告不另構成刑法第185 條之3 之公共危險罪，其
    情節雖屬較輕，但查被告既與被害人有相當交情，既毆打於
    先，已可消心頭之氣，又牽連刺殺無辜之李啟忠未遂，亦應
    後悔而知罷手，其竟持刀追殺至醫院，於醫護救人之場所再
    下毒手，予以殺害，其心狠如此，實非常人所能理解，且其
    犯後毫無悔意，態度惡劣，又未賠償被害人家屬，使死者得
    以瞑目，原審量處無期徒刑，已嫌較輕，惟本件係被告上訴
    ，惟依據不利益禁止原則，本院認仍應量處無期徒刑，較為
    適當。至被告雖於行為後，即為警員朱育徵、鄭志斌在安泰
    醫院內逮獲，並於警訊中坦承連續殺人部分之犯行，然其遭
    警逮捕前，警員朱育徵、鄭志斌早已據現場民眾、王興財等
    人之指證，得知其連續殺人事實，業據證人朱育徵、鄭志斌
    、王興財於原審審理時到庭證述甚詳，互核一致，應可採信
    ，是被告雖犯後於警訊時即坦承殺人一情，惟既在有偵查犯
    罪權限之人知悉犯罪事實及犯人之後，核與自首之要件不符
    ，附此敘明。扣案之類似藍波刀1 把，係被告所有，並供其
    連續殺人所用，業據被告陳明在卷，應依刑法第38條第1 項
    第2 款規定，予以宣告沒收。
五、公訴意旨另以：被告於「凹凸小吃部」毆傷顏翠琴稍後自行
    駕車離去，且於轉往輔英醫院探視其女後，又原車返抵凹凸
    小吃部，於殺害李啟忠未遂後，向陳淑玲、吳月等追問顏翠
    琴下落，經其等告以可能係前往安泰或輔英醫院就醫後，又
    駕駛車號P4-2097 號自用小客車，前往距該小吃部約200 公
    尺之安泰醫院殺害顏翠琴，其酒後駕車之行為另犯刑法第18
    5 條之3 之公共危險罪一節（此部分係原審檢察官於原審審
    判期日論告時，當庭追加起訴），雖被告坦承有上開駕車，
    且其因喝酒後酒測值達每公升0.60毫克之事實不諱，惟按刑
    法第185 條之3 之規定，係以服用酒類，不能安全駕駛動力
    交通工具而駕駛為其要件，而被告是否因服用酒類致不能安
    全駕駛汽車，應依當時明確之事實認定；按警察於當時對被
    告所為之酒精濃度呼氣測試，雖達每公升0.60毫克，但被告
    於當時還很得意對李啟忠揚言嗆聲「我沒把你殺死，算你好
    運」；而被告精神正常，仍須勞動王興財與另一名不詳男子
    合力始能將被告之兇刀奪下，且被告殺人後，又能明確打電
    話通知其弟及其子，此經其弟陳文涼於本院前審供明，由上
    述情況明顯可知被告酒後，其精神狀態與常人無異，其酒精
    濃度之呼氣測試數值每公升0.6 毫克，尚不能做為不能安全
    駕駛汽車之證據，此外本院復查無其他確切證據足資證明被
    告此部分犯行，被告此部分被訴犯罪，尚屬不能證明。因公
    訴人認此部分犯罪與前開有罪部分有牽連關係，為裁判上一
    罪，此部分爰不另為無罪之諭知，附此敘明。
六、被告被訴傷害部分，已經本院前審判決確定。
據上論結，應依刑事訴訟法第369 條第1 項前段、第364 條、第
299 第1 項前段、刑法第56條、第271 條第1 項、第38條第1 項
第2款 、第37條第1 項，判決如主文。
本案經檢察官張金塗到庭執行職務。
中    華    民    國    95    年    1     月    5     日
            刑事第五庭  審判長法  官  曾永宗
                              法  官  陳明富
                              法  官  任森銓
以上正本證明與原本無異。
如不服本判決應於收受本判決後10日內向本院提出上訴書狀，其
未敘述上訴理由者，並得於提起上訴後10日內向本院補提理由書
狀（均須按他造當事人之人數附繕本）「切勿逕送上級法院」。
中    華    民    國    95    年    1     月    6     日
                              書記官  蘇恒仁
附錄本件判決論罪科刑法條：
中華民國刑法第271 條
(普通殺人罪)
殺人者，處死刑、無期徒刑或10年以上有期徒刑。
前項之未遂犯罰之。
預備犯第一項之罪者，處2 年以下有期徒刑。


司法院資訊處製作；財團法人民間司法改革基金會備份。
